臺灣高等法院高雄分院刑事判決　　　　　　　　 九十一年度上訴字第四六九號
　　上　訴　人　台灣高雄地方法院檢察署檢察官
　　上　訴　人
　　即　被　告　甲○○
　　選任辯護人　方春意
右上訴人因被告偽造文書等案件，不服臺灣高雄地方法院八十八年度訴字第一五一六
號中華民國九十一年一月二十三日第一審判決（起訴案號：臺灣高雄地方法院檢察署
八十七年度偵續字第三七一號），提起上訴，本院判決如左：
      主  文
原判決撤銷。
甲○○行使偽造私文書，足以生損害於他人，處有期徒刑肆月，如易科罰金，以參佰
元折算壹日。
      事  實
一、甲○○明知陳雪娥係其介紹加入乙○○在高雄縣鳥松鄉○○村○○路十一之五號
    所召組之互助會二會（會期自民國八十二年十二月一日起至八十五年三月一日止
    ，每會會款新台幣「下同」一萬元，連會首共計三十二會），陳雪娥與乙○○並
    不相識，每月之會款均由其代為轉交乙○○，詎意圖為自己不法之所有，於八十
    三年六月一日，未得陳雪娥之授權同意，竟以電話向會首乙○○佯稱「陳雪娥欲
    以三千二百元標息投標」，利用不知情乙○○偽造陳雪娥署名，並填載三千二百
    元之標息於標單（標單未據扣案），偽造足以表示陳雪娥欲以此標息投標文意之
    準私文書，進而利用不知情乙○○持以行使投標，使乙○○陷於錯誤，而將收得
    當期之會款交與甲○○，因而詐標獲取會款總計二十三萬三千二百元。
二、案經乙○○訴由臺灣高雄地方法院檢察署檢察官偵查起訴。
      理  由
一、訊據被告即上訴人甲○○固坦承伊有代陳雪娥處理前述互助會之繳款事宜等情，
    惟否認有何行使偽造準私文書冒標詐欺會款等犯行，辯稱：伊並無以陳雪娥名義
    標取會款，她的會還是活會，乙○○亦未將得標會款託伊轉交陳雪娥，是陳雪娥
    與乙○○自己去核算云云。惟查：
  (一)被告接受陳雪娥之委託，每月代轉活會會款予伊，被告竟於八十三年六月一日以
    電話向伊佯稱陳雪娥欲以三千二百元標會，而由伊代填陳雪娥之標單，得標後由
    伊收取會款交付被告之事實，業據告訴人乙○○指訴綦詳，又證人陳雪娥亦迭次
    證稱其未標會一節在卷（見八十七年度偵續字第三七一號卷第二八頁反面、原審
    卷第一六九頁、本院卷第四二頁），而被告於偵查中業已供承：「一萬的會她（
    陳雪娥）有標，我有給她會錢」等語（見同上偵卷第二九頁），嗣於原審亦坦認
    ：「一萬元的會陳雪娥他自己有標去」、「陳雪娥她本人標的，乙○○將會錢拿
    到我家，陳雪娥來我家將會錢收去了」等語（見原審卷第一一三頁、一二八頁）
    ，倘非被告知悉陳雪娥名義之一會業已標走，被告豈會一再肯認確有陳雪娥得標
    一事。雖被告嗣於本院改稱：「伊先前所稱乙○○拿會錢到伊家，是伊弟媳余太
    太會錢，非陳雪娥會錢；又伊所稱陳雪娥取走會錢，係指以邱明聰即陳雪娥之夫
    名義標得之會款云云（見本院卷第三二、五四頁），然證人陳雪娥、其夫邱明聰
    及余太太三人，固均參加該一萬元之互助會，而互助會單上係分別記載編號一六
    、一七會員姓名為「陳雪娥」，編號十五號會員姓名為「余太太」，編號三二號
    會員姓名為「邱明聰」，此有該一萬元互助會會單影本附卷可稽（見同上偵卷第
    六頁），則證人陳雪娥、邱明聰、余太太既分別以其個人名義參加互助會，被告
    若有轉交會款應不至混淆，是被告於本院改口所陳，顯係臨訟飾詞，悖於常情。
  (二)告訴人於原審所陳：「被告在八十三年六月一日已代陳雪娥標走一會，又要來代
    標另一會時，伊打電話到桃園給陳雪娥問她，她說她都沒有標會，伊才知道被告
    冒標情事」（見原審卷第一五四至一五五頁），核與證人陳雪娥所證：「告訴人
    打電話到桃園問伊要不要標會，伊說不要標，伊從來都沒有說要標會，都是給被
    告活會的錢轉交予會首」等情相符（見原審卷第一六九頁），足見告訴人指訴被
    告冒用證人陳雪娥名義，於八十三年六月一日詐標會款一節，應非子虛。
  (三)本件互助會每期會款一萬元，連會首共計三十二會，被告於八十三年六月一日即
    第八會，以標息三千二百元投標，則被告冒標詐欺所得會款應係：已得標會員七
    會，共七萬元；尚未得標會員（扣除被冒標會員陳雪娥）有二十四會，共十六萬
    三千二百元（六千八百元乘以二十四），總計二十三萬三千二百元。
  (四)被告辯護意旨雖陳「告訴人得知被告冒標陳雪娥會款後，並未要求遭冒標之陳雪
    娥自行與被告解決，反而自行與陳雪娥協調還款事宜，並不合理」云云，然告訴
    人所召互助會會員如遭冒標而有損失，被告身為會首，為使互助會能繼續進行，
    先行與會員協調核算，所為尚難遽指有何與社會常情相違之處，是此部份辯護意
    旨無從憑為有利被告之認定。
  (五)綜上所述，被告所辯上情均屬推諉卸責之詞，不足採信，本件事證明確，被告前
    揭行使偽造準私文書冒標詐欺會款等犯行，均堪認定。
二、查被告利用不知情之會首即告訴人代填標單並持以投標詐標會款，該標單雖未據
    扣案，但參諸一般互助會常見標單記載，標單上應有投標人陳雪娥之署名，及欲
    標會之標息金額，應屬足以表示陳雪娥欲以此標息投標文意之準私文書，故核被
    告所為係犯刑法第二百十六條、第二百二十條、第二百十條之行使偽造準私文書
    罪、同法第三百三十九條第一項詐欺取財罪。被告偽造陳雪娥署名，乃偽造私文
    書之部分行為不另論處，又被告偽造準私文書（標單）後進而持以行使，偽造之
    低度行為應為行使之高度行為所吸收，亦不另論罪。再查被告偽造準私文書並進
    而行使部分，均係利用不知情之告訴人為之，應論以間接正犯。被告所犯行使偽
    造準私文書罪、詐欺取財罪，有方法結果之牽連關係，應依刑法第五十五條後段
    之規定，從一較重之行使偽造準私文書罪處斷。
三、原審予以論罪科刑固非無見，惟查：
  (一)被告利用不知情之告訴人代填標單並持以行使之事實，雖告訴人於原審曾稱「標
    會未寫標單」云云（見原審卷第一八六頁），然告訴人於本院則已陳明「被告打
    電話告知要標多少，由伊代寫標單」等語（見本院卷第八一頁），參以一般互助
    會於投標時係以標單所載標息彼此競標，自以有寫標單為互助會標會之常態，且
    合於社會客觀之認知事理，足認告訴人於本院所陳上情合於事實可採。從而原判
    決認被告未冒用陳雪娥名義填寫標單投標，未予論及被告行使偽造準文書罪部分
    ，即有未當。
  (二)被告冒標詐欺所得會款應係總計二十三萬三千二百元，以如前述，原判決認被告
    此部份冒標金額為二十四萬元，亦有未洽。
  (三)被告並無證據證明其尚有冒標林枝美、鍾華榮參加分別為每期會款一萬元及五千
    元之互助會會款（詳見後述），原判決併予論罪納入科刑範圍，亦非妥適。
四、被告仍執前詞，否認犯行提起上訴，及公訴人循告訴人請求提起上訴指摘原判決
    量刑過輕等語，均無足取。惟原判決既有可議，自應由本院予以撤銷改判。爰審
    酌被告犯罪動機、目的為圖一己私利、詐欺告訴人之犯罪情節，犯後猶否認犯行
    之態度，尚未與告訴人達成和解，並考量被告前無犯罪前科（見本院卷第二二頁
    之台灣高等法院被告全國前案紀錄表）等一切情狀，量處如主文第二項所示之刑
    ，並諭知易科罰金之折算標準。末查被告於偽造標單之準私文書上所偽造之「陳
    雪娥」署名部分，本應依刑法第二百十九條規定沒收，然該標單迄今業已事隔八
    年餘，且依一般民間互助會標會習慣，投標後之標單多未留存，復查無証據足以
    証明該標單尚屬存在，則就前述偽造之署名及標單，爰不為沒收之諭知，併予敘
    明。
五、公訴意旨另以：被告甲○○明知鍾華榮係其介紹加入乙○○在上址所召集之互助
    會一會（會期自八十三年六月五日起至八十六年七月五日止，每會會款五千元，
    連會首共計五十名），與會首乙○○並不相識，每月之會款透過甲○○轉交予乙
    ○○，竟意圖為自己不法之所有，於八十三年九月五日冒用鍾華榮之名義標走其
    會款，足生損害於鍾華榮。因認被告此部份行為亦涉犯刑法第二百十條、第二百
    十六條、第三百三十九條第一項之罪嫌。惟訊據被告始終否認其有此部份被訴犯
    行，又證人鍾華榮係稱：「我不知道會被冒標，只是被通知會要結束了」等語（
    見原審卷第一六九頁），則證人鍾華榮亦係由告訴人處始知有遭冒標一事，又告
    訴人亦陳明「交付此部份會款予被告，並無收據等證據」等語（見同上偵查卷第
    十七頁反面，本院卷第四一、六六頁）。至於告訴人於原審所提出之錄音譯文，
    卷附譯文第六頁之對話內容亦有被告否認「偷標會」之語，而其他對話亦難具體
    證明被告有此被訴冒標會款犯行（見原審卷第一九八頁證件袋內之譯文十二頁）
    ，此外又無其他積極證據足以證明被告有冒標鍾榮華之會款，尚難僅憑告訴人片
    面指訴，遽認被告有此部份犯行，惟公訴意旨認此部分與前揭起訴經本院論罪科
    刑部分，有連續犯裁判上一罪關係，爰不另為無罪之諭知，附此敘明。
六、告訴意旨另指：被告尚有冒標林枝美、陳麗燕、鄭太太所參加上開一萬元會款之
    互助會會款云云（此部份未據起訴），惟被告亦始終否認陳麗燕、鄭太太係伊所
    邀入會及有代轉會款及冒標該三人會款等情，告訴人亦無法提出鄭太太之年籍等
    相關資料供傳喚到庭作證，而原審按告訴人所提供陳麗燕之住址傳喚，原址查無
    此人，亦有回執在卷可參（見原審卷第一五八至一五九頁、一七四至一七五頁）
    ；另證人林枝美亦僅證稱：「我只記得我表明要標會後沒多久，告訴人就將錢算
    給我了，他將錢算給我之後，我仍然繼續繳死會的錢」、「告訴人告訴我說會被
    標走了，但告訴人仍將會錢算給我」等語（見原審卷第一六七至一六八頁），是
    除告訴人之片面指訴外，尚無其他積極證據足以證明被告另有冒標林枝美、陳麗
    燕、鄭太太等三人會款犯行，併予敘明。
據上論斷，應依刑事訴訟法第三百六十九條第一項前段、第三百六十四條、第二百九
十九條第一項前段，刑法第二百十六條、第二百二十條、第二百十條、第三百三十九
條第一項、第五十五條後段、第四十一條第一項，罰金罰鍰提高標準條例第一條前段
、第二條，判決如主文。
本案經檢察官張其主到庭執行職務。
中          華          民          國    九十一  年    六    月  十七  日
                              臺灣高等法院高雄分院刑事第六庭
                                  審判長法官  王憲義
                                        法官  謝靜雯
                                        法官  張意聰
右正本證明與原本無異。
如不服本判決應於收受本判決後十日內向本院提出上訴書狀，其未述上訴理由者，
並得於提起上訴後十日內向本院補提理由書狀（均須按他造當事人之人數附繕本)「
切勿逕送上級法院」。
                                      書記官  王婉蓉
中         華           民         國    九十一  年    六    月  十八   日
附錄本案論罪科刑法條：
刑法第二百一十條
偽造、變造私文書，足以生損害於公眾或他人者，處五年以下有期徒刑。
刑法第二百一十六條
行使第二百十條至第二百十五條之文書者，依偽造、變造文書或登載不實事項或使登
載不實事項之規定處斷。
